臺灣新北地方法院民事判決
109年度重訴字第663號
原      告  詹其哲  
訴訟代理人  林孜俞律師
被      告  黃憲文  

訴訟代理人  簡維能律師
複  代理人  許博凱律師
            楊昀芯律師
上列當事人間請求移轉土地所有權等事件，經本院於民國111年3
月4日言詞辯論終結，判決如下：
    主  文
被告應將附表三所示土地所有權，依照附表三「應移轉予原告
  之應有部分欄」所示應有部分比例，移轉登記予原告。
被告應將附表四所示土地所有權，依照附表四「應移轉予原告
  之應有部分欄」所示應有部分比例，移轉登記予原告。 
訴訟費用由被告負擔。   
    事實及理由
壹、程序方面：
一、按原告於判決確定前，得撤回訴之全部或一部，但被告已為
    本案之言詞辯論者，應得其同意，民事訴訟法第262 條第1 
    項亦定有明文。查本件原告起訴時原請求：「被告應將附
    表三所示土地所有權，依照附表三應移轉予原告之應有部分
    欄所示應有部分比例，移轉登記予原告。被告應將附表四
    所示土地所有權，依照附表四應移轉予原告之應有部分欄所
    示應有部分比例，移轉登記與原告。被告應給付原告新臺
    幣(下同)2億1,485萬3,906元及自起訴狀繕本送達翌日起至
    清償日止，按年息5%計算之利息。第三項聲明，原告願供
    擔保，請准予宣告假執行」，嗣於民國111年3月4日言詞辯
    論期日以言詞向本院撤回訴之聲明第三項部分，並經被告同
    意(見本院卷三第91頁)；另本件被告於110 年8月23日具狀
    提起反訴(見本院卷二第205至223頁)，嗣於110 年11 月9日
    以民事答辯(四)民暨撤回反訴狀撤回該反訴，並經反訴被告
    即本件原告同意（見本院卷三第53頁），是原告上開撤回訴
    之聲明第三項、被告上開撤回反訴，均合於前揭法律規定，
    應予准許。
二、按不變更訴訟標的，而補充或更正事實上或法律上之陳述者
    ，非為訴之變更，民事訴訟法第256 條定有明文。本件原告
    起訴時主張各投資人之大、小公合資比例詳如本院卷一第21
    、23頁之附表一、二，嗣於110年5月5日以民事準備(三)狀(
    見本院卷二第99至101頁)，更正各投資人之大、小公合資比
    例如下述附表一、二，核原告上開所為，僅係更正其事實上
    之陳述，並非訴之變更或追加，合先敘明。
貳、實體方面：
一、原告主張：㈠原告之父詹正華與訴外人楊何柯集資，並以詹
    正華名義與附表一所示除原告以外之人，於76至77年及80年
    間以附表一所示出資比例合資購買附表三所示土地(下稱大
    公合資)，另與附表二所示除原告以外之人，於同時期以附
    表二所示出資比例合資購買附表四所示土地(下稱小公合資)
    ，上開大、小公合資者，分別成立合資契約，約定各依出資
    比例取得每筆土地之應有部分，僅為求登記便捷，將附表三
    、四合資土地(下合稱系爭土地)應有部分與同為合資人之黃
    固榮成立借名登記契約，借用其名義登記為所有權人。嗣詹
    正華身體健康不佳，乃經所有投資人之同意，改由楊何柯代
    替詹正華合資人地位，而104年間因楊何柯身體不佳，復經
    所有投資人同意，改由原告替代楊何柯之合資人地位。㈡嗣
    黃固榮過世後，系爭土地繼承登記在被告名下，然前開借名
    登記契約已因黃固榮身逝而終止，爰類推適用民法550條、5
    41條第2項、537、538條規定，請求被告將系爭土地之應有
    部分，依照附表一、二所示原告出資比例，移轉登記與原告
    所有等語。其聲明為：
  ⒈被告應將附表三所示土地所有權，依照附表三「應移轉予原
    告之應有部分欄」所示應有部分比例，移轉登記予原告。
  ⒉被告應將附表四所示土地所有權，依照附表四「應移轉予原
    告之應有部分欄」所示應有部分比例，移轉登記予原告。
二、被告則陳稱：對原告主張系爭土地借名登記之事實及系爭土
    地各合資人之大小公合資比例現均已不再爭執，請依法判決
    等語。
三、按稱「借名登記」者，謂當事人約定一方將自己之財產以他
    方名義登記，而仍由自己管理、使用、處分，他方允就該財
    產為出名登記之契約，其成立側重於借名者與出名者間之信
    任關係，及出名者與該登記有關之勞務給付，具有不屬於法
    律上所定其他契約種類之勞務給付契約性質，應與委任契約
    同視，倘其內容不違反強制、禁止規定或公序良俗者，當賦
    予無名契約之法律上效力，並依民法第529 條規定，適用民
    法委任之相關規定（最高法院99年度台上字第1662號判決意
    旨參照）。次按委任關係，因當事人一方死亡而消滅，民法
    第550 條分別定有明文。借名登記之契約，其成立側重於借
    名者與出名者間之信任關係，性質與委任關係類似，應類推
    適用民法第550 條規定，除契約另有訂定或因契約事務之性
    質不能消滅者，因當事人一方死亡而消滅。此際借名者或其
    繼承人自可依借名契約消滅後之借名標的物返還請求權請求
    出名者或其繼承人返還該標的物（最高法院104 年度台上字
    第1399號判決要旨參照）。又按借名登記契約，其性質與委
    任契約類同，應類推適用委任關係終止、消滅之規定。借名
    登記關係終止後，借名者類推適用民法第541 條規定，請求
    返還借名登記之不動產，即屬合法（最高法院106 年度台上
    字第2678號判決意旨參照）。查: 原告主張之上開事實，業
    據提出其提出與所述相符之備忘錄及附表、電子郵件、借名
    登記土地明細附檔、詹正華出具之證明書、詹正華及楊何柯
    共同出具之授權書、林口合資土地協商會議之紀錄及出席簽
    到表、台灣高等法院102年度重上字第347號民事判決、黃固
    榮遺囑、原告109年4月15日寄發之存證信函、被告回函、系
    爭土地登記謄本、108年8月6日林口合資土地協商會議紀錄
    暨簽到簿、108年12月19日電子郵件暨所附大小公過戶明細
    表(見本院卷一第33至555頁、本院卷二第33至43頁)等件為
    證，被告復不爭執，自堪信為真實。則依前揭說明，被告之
    被繼承人黃固榮既已死亡，前開借名登記契約即因黃固榮死
    亡而終止，系爭土地原屬原告之應有部分，原告自得請求黃
    固榮之繼承人即被告為移轉登記，又被告就原告主張其就系
    爭土地之出資比例亦已不為爭執，是原告類推適用民法第54
    1 條規定，請求被告將附表三、四所示土地，依照附表三、
    四之「應移轉予原告之應有部分欄」移轉登記予原告，核屬
    有據。
四、從而，原告類推適用民法第541 條規定，請求被告將附表三
    、四所示土地，依附表三、四「應移轉予原告之應有部分欄
    」將該欄所示應有部分移轉登記予原告，為有理由，應予准
    許。
五、訴訟費用負擔之依據：民事訴訟法第78條。
中　　華　　民　　國　　111 　年　　4 　　月　　8 　　日
                  民事第四庭    法　官　古秋菊
以上正本係照原本作成
如對本判決上訴，須於判決送達後20日內向本院提出上訴狀。
中　　華　　民　　國　　111 　年　　4 　　月　　8 　　日
                                書記官　蔡叔穎

附表一：
編號 合資人 合資比例 1 詹其哲 20/100 2 楊振鴻 15/100 3 黃榮圖 15/100 4 黃世昌 8/70 5 黃世杰 8/70 6 黃固榮 7/70 7 黃杏中 4/70 8 黃彩鳳 4/70 9 黃秋香 4/70 



附表二：
編號 合資人 合資比例  1 詹其哲 21.413269%  2 陳金讓 17.326679%  3 黃榮圖 19.606475%  4 黃固榮 8.330715%  5 黃杏中 （包含黃世昌、黃世杰、黃彩鳳、黃秋香） 33.322862%                  

附表三：新北市林口區
編號 地段 地號 面積 (平方公尺) 權利範圍 被告應移轉與原告之應有部分 1 建林段 0650之0000 247.01 1/1 1/5 2 麗林段 0801之0000 508.62 1/2 1/10 3 南勢埔段南勢埔小段 0009之0000 960.00 1242/12000 1242/60000 4 南勢埔段南勢埔小段 0009之0002 336.00 1242/12000 1242/60000 5 南勢埔段南勢埔小段 0009之0006 96.00 1242/12000 1242/60000 6 南勢埔段南勢埔小段 0009之0012 143.00 1242/12000 1242/60000 7 南勢埔段南勢埔小段 0009之0014 6.00 1242/12000 1242/60000 8 南勢埔段南勢埔小段 0030之0001 557.00 1242/12000 1242/60000 9 南勢埔段南勢埔小段 0030之0003 146.00 1242/12000 1242/60000 10 南勢埔段南勢埔小段 0030之0004 310.00 1242/12000 1242/60000 11 南勢埔段南勢埔小段 0030之0020 37.00 1242/12000 1242/60000 12 南勢埔段南勢埔小段 0030之0024 8.00 1242/12000 1242/60000 13 南勢埔段南勢埔小段 0030之0063 16.00 1242/12000 1242/60000 14 行政段 0493之0000 166.79 20/96 20/480 15 行政段 0488之0000 203.81 1/12 1/60 16 行政段 0489之0000 19.19 20/96 20/480 17 菁埔段新寮小段 0015之0004 972.00 5/24 5/120 

附表四：新北市林口區
編號 地段 地號 面積 (平方公尺) 權利範圍 應移轉予原告之應有部分 1 建林段 0745之0000 299.83 5/9 11896/100000 2 建林段 0749之0000 314.88 5/9 11896/100000 3 建林段 0783之0000 672.68 1/1 21413/100000 4 建林段 0785之0000 215.52 2/3 14276/100000 5 建林段 1155之0000 923.90 1/3 7138/100000 6 建林段 1156之0000 1521.21 1/3 7138/100000 7 建林段 1159之0000 423.35 1/3 7138/100000 8 建林段 1377之0000 760.49 1/2  10707/100000 9 建林段 1379之0000 241.07 1/2 10707/100000 10 建林段 1380之0000 354.86 1/1 21413/100000 11 建林段 1386之0000 878.91 1/1 21413/100000 12 建林段 1408之0000 367.32 1/1 21413/100000 13 建林段 1415之0000 1684.05 1/1 21413/100000 14 建林段 1416之0000 527.84 1/1 21413/100000 15 建林段 1417之0000 1024.68 1/1 21413/100000 16 建林段 1443之0000 375.72 1/1 21413/100000 17 新林段 1124之0000 411.90 4/9 9517/100000 18 新林段 1125之0000 945.86 4/9 9517/100000 19 南勢埔段南勢埔小段 0047之0009 168.00 1/2 8327/100000 20 南勢埔段南勢埔小段 0050之0019 85.00 1/2 8327/100000 21 南勢埔段南勢埔小段 0101之0019 23.00 1/1 21413/100000 22 南勢埔段南勢埔小段 0130之0002 679.00 1/1 21413/100000 23 南勢埔段南勢埔小段 0131之0000 281.00 1/1 21413/100000 24 南勢埔段南勢埔小段 0131之0002 10.00 1/1 21413/100000 25 南勢埔段南勢埔小段 0132之0000 1804.00 1/1 21413/100000 26 南勢埔段大牛稠小段 0022之0003 2663.00 1/1 21413/100000 27 南勢埔段大牛稠小段 0026之0000 193.00 13/15 18558/100000 28 南勢埔段大牛稠小段 0026之0003 2.00 13/15 18558/100000 29 南勢埔段大牛稠小段 0026之0006 3.00 13/15 18558/100000